臺灣臺中地方法院民事判決　九十年度訴字第一九九八號
　　原　　　告　午○○
　　被　　　告　巳○○
　　　　　　　　未○○○
　　　　　　　　庚○○
　　　　　　　　寅○○
　　　　　　　　Ｊ○○
　　　　　　　　丙○○
　　　　　　　　卯○○
　　　　　　　　Ｈ○○
　　　　　　　　戊○○
　　　　　　　　丁○○
　　　　　　　　戌○○
　　　　　　　　Ｃ○○
　　　　　　　　Ｄ○○
　　　　　　　　Ａ○○
　　　　　　　　宇○○
　　　　　　　　甲○○
　　　　　　　　Ｇ○○○
　　　　　　　　壬○○
　　　　　　　　宙○○
　　　　　　　　Ｆ○○
　　　　　　　　辛○○
　　　　　　　　Ｅ○○
　　　　　　　　Ｂ○○
　　　　　　　　天○○
　　　　　　　　己○○
　　　　　　　　黃○○
　　　　　　　　子○○
　　　　　　　　地○○○
　　　　　　　　亥○○
　　　　　　　　丑○○
　　　　　　　　酉○○
　　　　　　　　乙○○
　　　　　　　　癸○○
　　　　　　　　申○○
　　　　　　　　玄　○
　　被　　　告　光禮貿易有限公司
　　法定代理人　Ｉ○○
　　複　代理人　辰○○
右當事人間請求確認通行權存在事件，本院判決如左：
　　主　　文
確認原告就被告巳○○所有坐落台中市○○區○○段四六三地號土地內如附圖所示Ａ
部分面積三二．八二平方公尺，及同段六六二地號內如附圖所示Ｂ部分面積一．五一
平方公尺，通行權存在。
被告巳○○應容忍原告通行本判決主文第一項之土地。
確認原告就被告未○○○、庚○○、地○○○、亥○○、寅○○、丑○○、酉○○、
Ｊ○○、丙○○、乙○○、卯○○、Ｈ○○、戊○○、丁○○、戌○○、Ｃ○○、Ｄ
○○、Ａ○○、宇○○、甲○○、Ｇ○○○、壬○○、宙○○、Ｆ○○、癸○○、辛○○、申○○、玄○、Ｅ○○、天○○、己○○、黃○○、子○○、光禮貿易有限公
司等三十五人所有坐落台中市○○區○○段四六○地號土地內如附圖所示Ｄ部分五六
．一七平方公尺，通行權存在。
被告未○○○、庚○○、地○○○、亥○○、寅○○、丑○○、酉○○、Ｊ○○、丙○○、乙○○、卯○○、Ｈ○○、戊○○、丁○○、戌○○、Ｃ○○、Ｄ○○、Ａ○○、宇○○、甲○○、Ｇ○○○、壬○○、宙○○、Ｆ○○、癸○○、辛○○、申○○、玄○、Ｅ○○、天○○、己○○、黃○○、子○○、光禮貿易有限公司等三十五
人本判決主文第三項之土地上之水泥版圍牆拆除，並容忍原告通行本判決主文第三項
之土地。
原告其餘之訴駁回。
訴訟費用由被告巳○○負擔三分之一，其餘被告負擔三分之一，餘由原告負擔。
本判決主文第二項原告勝訴部分，於原告以新臺幣拾陸萬柒仟貳佰元為被告巳○○供
擔保後，得假執行。
本判決主文第四項原告勝訴部分，於原告以新臺幣拾貳萬陸仟元為被告未○○○、庚○○、地○○○、亥○○、寅○○、丑○○、酉○○、Ｊ○○、丙○○、乙○○、卯
○○、Ｈ○○、戊○○、丁○○、戌○○、Ｃ○○、Ｄ○○、Ａ○○、宇○○、甲○○、Ｇ○○○、壬○○、宙○○、Ｆ○○、癸○○、辛○○、申○○、玄○、Ｅ○○
、天○○、己○○、黃○○、子○○、光禮貿易有限公司供擔保後，得假執行。但被
告地○○○、亥○○、丑○○、酉○○、乙○○、癸○○、申○○、玄○、光禮貿易
有限公司如於假執行程序實施前，以新臺幣拾柒萬柒仟肆佰陸拾貳元為原告預供擔
保，得免為假執行。
原告其餘假執行之聲請駁回。
    事    實
甲、原告方面：
  一、聲明：
  （一）確認原告就被告巳○○坐落台中市○○區○○段四六三地號土地內如附圖所
        示Ａ部分面積三二．八二平方公尺，及同段六六二地號內如附圖所示Ｂ部分
        面積一．五一平方公尺土地通行權存在，並應容忍原告通行。
  （二）確認原告就被告未○○○、庚○○、地○○○、亥○○、寅○○、丑○○、
        酉○○、Ｊ○○、丙○○、乙○○、卯○○、Ｈ○○、戊○○、丁○○、戌
        ○○、Ｃ○○、Ｄ○○、Ａ○○、宇○○、甲○○、Ｇ○○○、壬○○、宙
        ○○、Ｆ○○、癸○○、辛○○、申○○、玄○、Ｅ○○、天○○、己○○
        、黃○○、子○○、光禮貿易有限公司等三十五人坐落台中市○○區○○段
        四六○地號土地內如附圖所示Ｃ部分二一六．七八平方公尺土地通行權存在
        ，並將其上之水泥版圍牆拆除，並應容忍原告通行。
  （三）陳明願供擔保請准宣告假執行。
  二、陳述：
  （一）坐落台中市○○區○○段六六三地號上地為原告所有，因該土地係屬袋地，
        與公路無適宜之聯絡，致不能為通常使用，而須通行被告巳○○所有台中市
        北屯區○○段四六三地號土地內如附圖所示Ａ部分面積三二．八二平方公尺
        ，及同段六六二地號內如附圖所示Ｂ部分面積一．五一平方公尺，及被告未
        ○○○、庚○○、地○○○、亥○○、寅○○、丑○○、酉○○、Ｊ○○、
        丙○○、乙○○、卯○○、Ｈ○○、戊○○、丁○○、戌○○、Ｃ○○、Ｄ
        ○○、Ａ○○、宇○○、甲○○、Ｇ○○○、壬○○、宙○○、Ｆ○○、癸○○、辛○○、申○○、玄○、Ｅ○○、天○○、己○○、黃○○、子○○
        、光禮貿易有限公司等三十五人所有台中市○○區○○段四六○地號土地內
        如附圖所示Ｃ部分二一六．七八平方公尺之土地以至公路。惟被告等人否認
        原告有通行權，同段四六○地號土地所有人未○○○等人日前更僱工於原告
        通行之道路上構築石板圍牆等障礙物，阻塞原告之通行。為此爰依民法第七
        百八十七條第一項之規定，請求確認原告對附圖所示Ａ、Ｂ、Ｃ部分之土地
        有通行權，被告等並應容忍原告在前揭土地內通行。
  （二）依被告巳○○住宅新建工程建築圖上可看出Ｃ部分是既成巷道，另原告之地
        將來要建屋，希望能讓大車通行，如果Ｃ部分太寬，也可以主張三米寬。
  三、證據：提出土地登記簿謄本四件、請求履勘現場測量。
乙、被告地○○○、亥○○、丑○○、酉○○、乙○○、癸○○、申○○、玄○、光
    禮貿易有限公司方面：
  一、聲明：原告之訴駁回，如受不利之判決，願供擔保請准免為假執行。
  二、陳述：
  （一）民國七十六年間原告自己將台中市○○區○○段四六○地號土地賣掉，再於
        八十一年由巳○○購買取得，興建「新陽明山墅社區」，原告請求的通行道
        路，Ｃ部分是社區○○○道路，供該社區出入，原告雖除台中市○○區○○
        段四六三、四六○、六六二地號外雖無其他土地可供外界連絡，但只需走共
        同被告巳○○所有之Ａ、Ｂ部分就已足夠了，且多年來原告亦均經由該處經
        過。本來Ｃ部分與Ａ部分沒有圍牆，後來為了社區安全，我們才依四六三、
        四六○之經界內縮十五公分建圍牆。
  （二）被告巳○○所有土地Ａ、Ｂ部分原告只能用走路的或騎機車，汽車無法駛入
        ，但因Ｃ部分北面有社區地下停車場出入口，應以自同段六五一地號及四六
        三地號之界線為南界計算二米寬之區域，為原告通行損害最少處所及方法，
        除符合原告現在使用之方法外，並得以維護被告社區之安全及完整性，同時
        亦不會妨礙被告社區地下停車場之使用。
  三、證據：提出現場照片十張，請求測量自台中市○○區○○段六五一地號及四六
      三地號之界線為南界計算二米寬之區域（惟經本院定於九十一年一月十日測量
      ，嗣因被告未繳測量費用致未測量）。
丙、被告巳○○、未○○○、庚○○、寅○○、Ｊ○○、丙○○、卯○○、Ｈ○○、
    戊○○、丁○○、戌○○、Ｃ○○、Ｄ○○、Ａ○○、宇○○、甲○○、Ｇ○○○、壬○○、宙○○、Ｆ○○、辛○○、Ｅ○○、Ｂ○○、天○○、己○○、黃
    ○○、子○○未於言詞辯論期日到場，亦未提出書狀，作何聲明及陳述。
丁、本院於依職權命台中市中正地政事務所，以台中市○○區○○段同段六五一地號
    及四六三地號之界線為南界起向北各計算三公尺寬（如附圖Ｄ部分）、二公尺半
    寬（如附圖Ｅ部分），東界均迄同段六六二、六六三、四六○三地交界處往東六
    米之區域予以測量，並製作九十年八月十四日複丈成果圖，並向該地政事務所函
    查台中市○○區○○段第四六三地號（重測前為大坑段三○三地號）、大豐段第
    六六二地號（重測前為大坑段三○三之七地號）、大豐段第四六○地號（重測前
    為大坑段三○○之一地號）是否分割自北屯區○○段第六六三地號（重測前為三
    ○三之一地號）。
    理    由
一、被告巳○○、未○○○、庚○○、寅○○、Ｊ○○、丙○○、卯○○、Ｈ○○、
    戊○○、丁○○、戌○○、Ｃ○○、Ｄ○○、Ａ○○、宇○○、甲○○、Ｇ○○○、壬○○、宙○○、Ｆ○○、辛○○、Ｅ○○、Ｂ○○、天○○、己○○、黃
    ○○、子○○經合法通知，未於言詞辯論期日到場，核無民事訴訟法第三百八十
    六條所列各款情形，爰依原告之聲請，由其一造辯論而為判決。
二、本件原告主張坐落台中市○○區○○段六六三地號上地為原告所有，屬袋地，與
    公路無適宜之聯絡，致不能為通常使用，而須通行被告巳○○所有台中市○○區
    ○○段四六三地號土地內如附圖所示Ａ部分面積三二．八二平方公尺，及同段六
    六二地號內如附圖所示Ｂ部分面積一．五一平方公尺，及被告未○○○、庚○○
    、地○○○、亥○○、寅○○、丑○○、酉○○、Ｊ○○、丙○○、乙○○、卯
    ○○、Ｈ○○、戊○○、丁○○、戌○○、Ｃ○○、Ｄ○○、Ａ○○、宇○○、
    甲○○、Ｇ○○○、壬○○、宙○○、Ｆ○○、癸○○、辛○○、申○○、玄○
    、Ｅ○○、天○○、己○○、黃○○、子○○、光禮貿易有限公司等三十五人所
    有台中市○○區○○段四六○地號土地內如附圖所示Ｃ部分二一六．七八平方公
    尺之土地以至公路。被告地○○○、亥○○、丑○○、酉○○、乙○○、癸○○
    、申○○、玄○、光禮貿易有限公司則以原告請求的通行道路，Ｃ部分是「新陽
    明山墅社區○○○○道路，供該社區出入，原告雖除台中市○○區○○段四六三
    、四六○、六六二地號外雖無其他土地可供外界連絡，但只需走共同被告巳○○
    所有之Ａ、Ｂ部分就已足夠了，且多年來原告亦均經由該處經過，本來Ｃ部分與
    Ａ部分沒有圍牆，後來為了社區安全，我們才依四六三、四六○之經界內縮十五
    公分建圍牆，Ｃ部分北面有社區地下停車場出入口，應以自同段六五一地號及四
    六三地號之界線為南界計算二米寬之區域，為原告通行損害最少處所及方法，除
    符合原告現在使用之方法外，並得以維護被告社區之安全及完整性，同時亦不會
    妨礙被告社區地下停車場之使用等語抗辯。
二、本件原告主張坐落台中市○○區○○段六六三地號上地為原告所有，屬袋地，與
    公路無適宜之聯絡，致不能為通常使用，又原告之土地及被告巳○○所有台中市
    北屯區○○段四六三地號、同段六六二地號，及被告未○○○、庚○○、地○○○、亥○○、寅○○、丑○○、酉○○、Ｊ○○、丙○○、乙○○、卯○○、Ｈ
    ○○、戊○○、丁○○、戌○○、Ｃ○○、Ｄ○○、Ａ○○、宇○○、甲○○、
    Ｇ○○○、壬○○、宙○○、Ｆ○○、癸○○、辛○○、申○○、玄○、Ｅ○○
    、天○○、己○○、黃○○、子○○、光禮貿易有限公司等三十五人所有台中市
    北屯區○○段四六○地號土地毗鄰，而被告所有上開土地可直接通往東山路等事
    實，業據提出土地登記謄本、地籍圖謄本各一件為證，且經本院勘驗現場屬實，
    製有勘驗筆錄在卷可稽，復為被告所不爭執，可信屬實。
三、按土地因與公路無適宜之聯絡，致不能為通常使用者，土地所有人得通行周圍地
    以至公路，民法第七百八十七定有明文。查原告所有系爭土地既為袋地，依據前
    開規定，原告自得對周圍土地所有人主張袋地通行權。被告地○○○、亥○○、
    丑○○、酉○○、乙○○、癸○○、申○○、玄○、光禮貿易有限公司雖辯稱原
    告民國七十六年間原告自己將台中市○○區○○段四六○地號土地賣掉，再於八
    十一年由巳○○購買取得云云，惟民法第七百八十九條第一項係以因土地一部之
    讓與或分割，致有不通公路之土地者，不通公路土地之所有人，因至公路，僅得
    通行受讓人或讓與人或他分割人之所有地為要件，若被告所有之土地本非同一筆
    ，自無該條之適用餘地，況台中市○○段重測前三○三之一地號（即現原告所有
    北屯區○○段第六六三地號並無分出同段重測前三○三、三○三之七地號（即現
    被告午○○所有大豐段第四六三、第六六二地號）、三○○之一（即現由其餘被
    告所有大豐段第四六○地號）之情，有台中市中正地政事務所九十年十一月六日
    函在卷可按，從而被告此部分之抗辯，自不足採。
四、次按有通行權人應於通行必要之範圍內，擇其周圍地損害最少之處所及方法為之
    ，民法第七百八十七條第二項定有明文。再按鄰地通行權之功能在解決與公路無
    適宜聯絡袋地之通行問題，不在解決袋地之建築問題，固不能僅以建築法或建築
    技術上之規定為酌定通行事項之基礎，但通行鄰地之目的既在使袋地得為通常之
    使用，是於袋地為建地時，即須將其建築需要列入考量，若准許通行之土地，不
    足敷袋地建築之基本需求，尚不能謂已使為建地之袋地為通常之使用。經查，原
    告主張其所有之土地面積為九百四十七平方公尺，且為建地，考量其建築之用途
    ，系爭土地自應有使供適於建築工程之車輛通行之寬度。經查，被告地○○○、
    亥○○、丑○○、酉○○、乙○○、癸○○、申○○、玄○、光禮貿易有限公司
    主張原告僅須通行共同被告巳○○所有系爭第四六三、六六二地號如附圖Ａ、Ｂ
    部分，或僅有二公尺寬之通路即足，惟該附圖Ａ、Ｂ部分面臨東山路之寬度略小
    於三公尺，且其寬度向內漸次狹窄，僅能供人走路的或騎機車通過，汽車無法駛
    入等情，業據本院依職權至現場勘驗屬實，復有複丈成果圖在卷可按，而二公尺
    寬之通路亦無法供建築之需要，均顯無法使原告之土地為通常之使用，是被告地
    ○○○等九人之抗辯，尚非可採。次查，原告主張其除對共同被告巳○○所有系
    爭第四六三、六六二地號如附圖Ａ、Ｂ部分有通行權外，對其餘被告所有之系爭
    第四六○地號如附圖Ｃ部分亦有通行權，惟該Ｃ部分為被告巳○○以外其餘被告
    所有之「新陽明山墅社區」停車場出入口，若依原告之主張，則將造成該社區車
    輛出入之不便，同時因該社區與外界無從阻隔，亦影響該社區居民之安全，況且
    Ｃ部分寬度有約七公尺以上，原告亦無必要使用如此寬之面積供其通行，是原告
    之主張，亦無可採。又經本院囑請台中市中正地政事務所以被告台中市○○區○○段同段六五一地號及被告余春成所有四六三地號之界線為南界起向北計算三公
    尺寬如附圖Ｄ部分，東界均迄同段六六二、六六三、四六○三地交界處往東六公
    尺之區域，除其寬度三公尺可供大型車輛進出外，尚有餘四公尺以上之寬度，可
    供被告所有之「新陽明山墅社區」出入，及設置圍牆以維社區安全，綜上所述，
    本院斟酌兩造所有土地之面積、位置及用途，認原告主張通行被告巳○○所有如
    附圖所示北屯區○○段四六三地號土地內Ａ部分及同段六六二地號內Ｂ部分，及
    其餘被告所有同段四六○地號土地內Ｄ部分，應屬損害最少之通行之處所及方法
    。從而原告基於袋地通行之法律關係，訴請確認原告就被告所有上開土地內，如
    附圖所示Ａ、Ｂ、Ｄ部分有通行權存在及被告巳○○以外等人應將附圖所示Ｄ部
    分範圍內之水泥版圍牆之地上物除去，並應容忍原告通行，為有理由，應予准許
    。逾此部分之主張，應予駁回。
五、原告及被告地○○○、亥○○、丑○○、酉○○、乙○○、癸○○、申○○、玄
    ○、光禮貿易有限公司均陳明願供擔保，請准宣告假執行及免為假執行，就原告
    勝訴部分，經核均無不合，爰分別酌定相當之擔保金額准許之；至原告敗訴部分
    ，其假執行之聲請已失所附麗，應併予駁回。另判決主文第一項、第三項確認之
    訴部分，性質上無從聲請假執行，亦應駁回，併此敘明。
六、本件事證已臻明確，兩造其餘之攻擊防禦方法，核與判決結果不生影響，爰不一
    一論述，併此敘明。
七、據上論結，本件原告之訴為一部有理由，一部無理由，依民事訴訟法第三百八十
    五條第一項前段、第七十九條但書、第八十五條第一項前段、三百九十條第二項
    、第三百九十二條，判決如主文。
中　　　華　　　民　　　國　　九十一　　年　　　四　　　月　　十二　　　日
                                        臺灣臺中地方法院民事第一庭
~B法　　　官　陳宗賢
右為正本係照原本作成
如不服本判決，應於判決送達後二十日內，向本院提出上訴狀。
中　　　華　　　民　　　國　　九十一　　年　　　四　　　月　　十二　　　日
~B法院書記官
